【裁判字號】    98,上,251
【裁判日期】    990504
【裁判案由】    確認抵押債權不存在等
【裁判全文】
臺灣高等法院臺中分院民事判決           98年度上字第251號
上  訴  人  乙○○
訴訟代理人  林坤賢律師
訴訟代理人  邱華南律師
複  代理人  甲○○
被  上訴人  丁○○
被  上訴人  戊○○
訴訟代理人  許桂挺律師
訴訟代理人  黃士哲律師
上列當事人間侵權行為損害賠償等事件，上訴人對於中華民國98
年5月27日臺灣臺中地方法院98年度訴字第706號第一審判決提起
上訴，本院於99年4月20日言詞辯論終結，判決如下：
    主  文
上訴人變更之訴駁回。
變更之訴訴訟費用由上訴人負擔。
    事實及理由
一、被上訴人丁○○（以下簡稱丁○○）經合法通知均未於言詞
    辯論期日到場，核無民事訴訟法第386條各款所列情形，爰
    依上訴人聲請，由其一造辯論而為判決。
二、按訴之變更或追加，非經他造同意，不得為之。但因情事變
    更而以他項聲明代最初之聲明者，不在此限。民事訴訟法第
    446條第1項、第255條第1項第4款分別定有明文。查上訴人
    於原審起訴係依民法第767條中段規定，請求確認被上訴人
    戊○○（以下簡稱戊○○）與丁○○間就上訴人所有坐落台
    中市○○區○○段518地號（權利範圍4分之1）、520地號（
    權利範圍4分之1）、521地號（權利範圍3分之1）及30之1地
    號（權利範圍全部）土地（以下合稱系爭土地），經台中市
    中興地政事務所以民國97年空白字第312290號收件，97年8
    月11日登記，以戊○○為抵押權人，擔保債權金額本金新台
    幣（下同）504萬元之抵押債權不存在；並請求戊○○應將
    前項抵押權設定登記予以塗銷。而於本院審理程序中，因系
    爭土地經戊○○聲請法院強制執行拍賣結果，已由第三人拍
    定，上開抵押權登記業經執行法院通知地政機關塗銷之，上
    訴人主張戊○○因受有2,991,645元拍賣價金之分配，致其
    受有該金額之損害，而依民法侵權行為、及不當得利法律關
    係，變更本件之聲明為：被上訴人應連帶給付上訴人2,991,
    645元，及自99年2月12日起至給付日止，按年息5%計算之利
    息。核系爭土地抵押權登記因法院拍定而經塗銷登記在案，
    此情事變更致上訴人不能為原聲明之請求，依上開規定，上
    訴人自得以他項聲明代原聲明，毋庸經被上訴人之同意，自
    得為之。又本院既准許上訴人上開訴之變更為合法，則原訴
    即視為撤回，原審就原訴所為之判決，當然失其效力，本院
    應就變更後之新訴為裁判，無須再就原判決為准駁之裁判，
    合先敘明。
三、上訴人主張：其與丁○○合資購買土地，於97年8月20日前
    已支付現金7,756,000元、及支票18張面額總計13,205,000
    元予丁○○，雙方於97年8月24日結算結果，丁○○應將系
    爭土地所有權移轉予上訴人，並由丁○○簽發金額13,857,0
    00元（上訴人上開交付金錢之總額扣除系爭土地之價值）之
    本票交付上訴人作為擔保。詎上訴人於委託代書辦理系爭土
    地所有權移轉後，竟發現丁○○未經上訴人同意，於97年8
    月11日將系爭土地設定抵押權予戊○○。而上開抵押權設定
    與系爭土地移轉予上訴人之時間相去不遠，顯見丁○○係基
    於損害上訴人所有權之意思，將系爭土地設定抵押權予戊○
    ○，其等間並無任何債權債務關係存在。戊○○雖辯稱其與
    丁○○間有504萬元之消費借貸關係存在，自應由戊○○對
    其確有將504萬元借款交付丁○○收受之事實，負舉證之責
    。戊○○固提出丁○○、及其配偶宋崇慶簽發之本票、支票
    為證，然此仍不足以證明其確有交付504萬元予丁○○之事
    實。又依系爭土地謄本記載之借款時間，與被上訴人主張匯
    款交付日期，無法配合一致，該等債權似非系爭抵押權擔保
    效力之範圍。再戊○○主張借款人為丁○○，然收款人卻為
    訴外人宋崇慶，足見資金往來關係存在於戊○○與宋崇慶間
    ，與本件事實無任何關係，戊○○雖主張係受丁○○指示匯
    入宋崇慶帳戶，應屬虛偽不實，被上訴人並不能證明系爭抵
    押債權之存在。而系爭土地業經戊○○聲請法院拍賣，且由
    第三人拍定，戊○○受有2,991,645元金額之分配，被上訴
    人間既無借款債權債務關係存在，其等間共同侵害上訴人系
    爭土地所有權利，爰依民法侵權行為、及不當得利法律關係
    ，請求被上訴人應連帶給付上訴人2,991,645元，及自99年2
    月12日起至給付日止，按年息5%計算之利息等語。
四、戊○○則以：丁○○自95年間即開始向戊○○多次借貸，於
    97年8月6日再向戊○○借款82萬元時，因積欠400餘萬元債
    務未清償，且票信已傳出問題，戊○○乃要求丁○○必須於
    票據外另行提供擔保品，作為全部借款之擔保，始能再貸予
    該款項。而依被上訴人間多次借貸款項之習慣，丁○○多開
    立以請求借款日（非實際交付日）向後推算約一年為發票日
    之擔保票據，故雙方設定系爭抵押權時，即係以前述方法推
    算出各該借款之日期，故日期些微出入，非如上訴人所述顯
    有出入，故上訴人間設定系爭抵押權時確有消費借貸債權之
    存在，雙方間之消費借貸事證如下：
    1.戊○○於96年8月8日前後，以臨櫃匯款之方式，將60萬元
      貸與丁○○，丁○○當時曾開立金額60萬元，發票日不詳
      之遠期支票予戊○○作為還款擔保，嗣於該支票到期前，
      另開立一相同金額、發票日為97年8月7日之本票，將該支
      票換回。
    2.丁○○於96年9月間向戊○○借款40萬元，戊○○遂開立
      發票日為96年9月27日，金額為40萬元之第一銀行支票乙
      紙予丁○○，該支票由丁○○兌現，丁○○則開立發票日
      為97年8月12日之同額遠期支票予戊○○作為還款擔保。
    3.丁○○於96年9月30日前後，向戊○○借款100萬元，戊○
      ○於96年10月25日以語音轉帳之方式，將其中60萬元依丁
      ○○之指示匯入其新光銀行帳戶，另開立乙紙金額為40萬
      元，發票日為96年10月26日之第一銀行支票交予丁○○，
      該支票由丁○○交與訴外人丙○○代為兌現。丁○○則開
      立金額100萬元，發票日為97年9月30日之遠期支票予戊○
      ○，作為還款擔保。
    4.戊○○於97年5月13日以語音轉帳之方式，將50萬元借款
      依丁○○之指示匯入其新光銀行之帳戶，丁○○則開立發
      票日為97年8月15日之同額遠期支票予戊○○，作為還款
      擔保。
    5.丁○○於97年6月15日前後，向戊○○借貸1,114,000元，
      戊○○於同年6月27日、及6月30日分別以語音轉帳之方式
      將金額964,000元、及25萬元之款項（較丁○○要求之借
      款多10萬元），匯入丁○○新光銀行之帳戶。丁○○則開
      立金額1,114,000元，發票日為97年8月11日之遠期支票予
      戊○○，作為還款擔保。
    6.丁○○於97年7月8日向戊○○要求借貸50萬元，戊○○遂
      將40萬元（50萬元扣除前次溢轉帳之10萬元）匯入丁○○
      新光銀行帳戶，丁○○則將其配偶宋崇慶所開立，金額58
      萬元，發票日為97年8月12日之遠期支票交付予戊○○，
      作為還款之用（其中8萬元為利息）。
    7.丁○○於97年8月6日向戊○○借貸82萬元，戊○○於同年
      8月7日、8月8日分別以語音轉帳方式將金額40萬元、27萬
      元依丁○○指示轉入其新光銀行帳戶，另開立發票日為97
      年8月8日、面額15萬元之第一銀行支票，該支票後由訴外
      人劉淑惠於同年8月11日兌現。丁○○則開立金額82萬元
      、發票日為97年8月7日之本票作為還款擔保，同時並交付
      二張由其配偶宋崇慶所開立面額均為4萬元，發票日分別
      為97年9月18日、97年11月18日之新光銀行支票，作為上
      開借款之利息。
    丁○○向戊○○所借上述金額，共計4,934,000元，加計上
    開應給付之利息8萬元，總計為5,014,000元；又戊○○上開
    貸予丁○○1,114,000元部分，因承辦代書疏漏，誤載為1,1
    40,000元，始將將擔保債權總金額登記為5,040,000元。綜
    合以上事證，戊○○對丁○○確有上開之消費借貸債權存在
    ，戊○○依法聲請拍賣系爭土地、及參與分配，並就拍賣所
    得價金優先受償，並無侵權行為可言。上訴人依民法侵權行
    為、及不當得利等規定，訴請被上訴人應連帶返還戊○○上
    開因拍賣系爭土地所受分配價金，自無理由等語。
五、丁○○未於本院言詞辯論期日到場，亦未提出書狀為任何聲
    明或陳述。
六、查上訴人主張其於97年8月26日以買賣為原因向丁○○買受
    系爭土地，並於97年9月2日登記為系爭土地之所有權人；而
    丁○○於97年8月11日以系爭土地共同設定普通抵押權504萬
    元予戊○○（系爭518、521地號為第2順位抵押權，系爭520
    、30之1地號為第1順位抵押權），清償日期為97年12月31日
    ；戊○○就系爭土地聲請原法院98年度司拍字第78號拍賣抵
    押物裁定，並據以聲請強制執行、及參與分配，嗣由第三人
    拍定，執行法院已將系爭抵押權登記塗銷在案，戊○○受有
    2,991,645元拍賣價金之分配等情，業據上訴人提出土地登
    記謄本、系爭土地買賣契約書、及98年度司拍字第78號裁定
    等件為證，並經本院依職權調閱原法院98年度執字第16992
    、33588號執行全卷查明屬實，且為戊○○所不爭執，堪信
    上訴人上開部分之主張為真實。
七、惟上訴人主張戊○○與丁○○間並無消費借貸關係，即系爭
    抵押權所擔保之債權並不存在，依抵押權之從屬性，系爭抵
    押權登記應不生效力，而系爭土地經法院拍賣結果，戊○○
    受有2,991,645元價金分配，被上訴人即有共同侵害上訴人
    對該土地價金之權利，應負侵權行為、及不當得利責任等情
    ，則為被上訴人所否認，並以上詞置辯。經查：
  (一)上訴人於97年8月26日以買賣為原因，向丁○○買受系爭土
    地，並於97年9月2日登記為所有權人，惟丁○○於上開買賣
    行為前之97年8月11日，即以系爭土地設定債權額504萬元之
    普通抵押權予戊○○，有系爭土地謄本在卷可稽（見原審卷
    第9至19頁），足見；被上訴人間之抵押權設定早於上開買
    賣行為前，上訴人未能及時發現，仍向丁○○買受系爭土地
    ，又未能提出被上訴人間有何共同侵害其權利之積極事證，
    以供本院調查，已無可採。
  (二)上訴人主張被上訴人間如有504萬元消費借貸關係存在，應
    由戊○○對其確有將504萬元借款交付丁○○收受之事實，
    負舉證責任；又戊○○借款日期，似非上開抵押權擔保效力
    範圍等語。戊○○則辯以：丁○○分別於96、97年間向其借
    款未償，借款方式係由其將款項匯入丁○○銀行帳戶、及其
    簽發支票交予丁○○提示方式為之，其與丁○○間確有消費
    借貸債權存在，始設定上開普通抵押權登記等語。按稱普通
    抵押權者，謂債權人對於債務人或第三人不移轉占有而供其
    債權擔保之不動產，得就該不動產賣得價金優先受償之權。
    又抵押權所擔保者為原債權、利息、遲延利息、違約金及實
    行抵押權之費用。民法第860條、第861條第1項前段定有明
    文。而抵押權為從屬權利，普通抵押權必先有被擔保之債權
    存在，而後抵押權始得成立（最高法院71年台抗字第306號
    判例意旨參照）。查戊○○主張其確有借款予丁○○之事實
    ，業據戊○○提出其簽發之支票，丁○○、宋崇慶（丁○○
    之配偶）簽發之支票暨退票理由單、本票，以及其設在第一
    商業銀行往來明細等件為證；又經本院向臺灣新光商業銀行
    股份有限公司水湳分行（以下稱新光銀行）函查丁○○設在
    該行之帳號為0000000000000號一節，有該行98年11月26日
    （98）新光銀水湳字第275號函在卷可稽（見本院卷第121頁
    ）。而查：1.戊○○於96年8月8日匯款60萬元入丁○○新光
    銀行上開帳戶內（見本院卷第71頁），戊○○則持有丁○○
    簽發發票日97年8月7日、同額之本票一紙（見原審卷第41頁
    ）。2.戊○○簽發發票日96年9月27日、金額為40萬元之第
    一銀行大雅分行支票一紙，由丁○○提示兌領，有丁○○在
    其上之背書為證(見本院卷第72頁）；戊○○持有丁○○簽
    發發票日97年8月12日之同額支票一紙，嗣遭退票，有該支
    票及退票理由單可證（見原審卷第42頁)。3.戊○○於96年
    10月25日自其第一商銀帳戶內轉帳60萬元入丁○○新光銀行
    上開帳戶內；再簽發支票面額40萬元、發票日為96年10月26
    日之第一銀行支票交予丁○○，該支票由丁○○交與證人丙
    ○○代為兌現，而戊○○則持有丁○○簽發面額100萬元、
    發票日為97年9月30日之支票一紙，嗣遭退票，有往來明細
    表、戊○○簽發之支票、及丁○○簽發之支票暨退票理由單
    可證（見本院卷第73、74頁，及原審卷第43頁）。而證人丙
    ○○於本院準備程序亦結證稱：其與丁○○係朋友關係，係
    廖女委託其提示兌領，兌領後錢當場就交給廖女等語甚詳（
    見本院卷第107頁背面），堪認上開40萬元票款確由丁○○
    取得。4.戊○○於97年5月13日以轉帳方式，匯款50萬元入
    丁○○新光銀行上開開帳戶，戊○○則持有丁○○簽發之發
    票日為97年8月15日之支票，嗣遭退票（見本院卷第75頁，
    及原審卷第45頁）。5.戊○○於97年6月27日、及6月30日分
    別以轉帳方式，匯款964,000元、及25萬元入丁○○新光銀
    行之上開帳戶，戊○○則持有丁○○簽發之面額1,114,000
    元（較上開匯款金額少10萬元）、發票日為97年8月11日之
    支票，嗣遭退票（見本院卷第75頁，及原審卷第44頁）。6.
    戊○○於97年7月8日匯款40萬元（扣除上次溢轉帳之10萬元
    ，款項應為50萬元）匯入丁○○新光銀行上開帳戶，戊○○
    則持有丁○○配偶宋崇慶所簽發面額58萬元、發票日為97年
    8月12日之支票，嗣遭退票（見本院卷第75頁，及原審卷第4
    6頁）。7.戊○○於97年8月7日、8月8日分別轉帳40萬元、2
    7萬元入丁○○新光銀行上開帳戶，另簽發發票日為97年8月
    8日、面額15萬元之支票予丁○○，嗣該支票委由訴外人劉
    淑惠於97年8月11日提示兌領；戊○○則持有丁○○簽發面
    額82萬元、發票日為97年8月7日本票，有往來明細表、戊○
    ○簽發之支票、及丁○○簽發之本票可證（見本院卷第75、
    76頁，及原審卷第47頁）。核計戊○○上開匯款、及簽發支
    票由丁○○提示兌領之金額合計為4,934,000元。廖文欽辯
    以上開匯款、及支票面額均為丁○○向其之借款，衡以被上
    訴人間並無任何親誼關係，且戊○○於給付上開款項後，又
    持有丁○○、及其配偶宋崇慶簽發同額之支票、本票以資為
    擔保，堪認被上訴人間之金錢往來為借貸性質，應屬無疑，
    戊○○上開所辯，即堪予採信。另戊○○借予丁○○之上開
    金額雖與上開抵押權設定總額504萬元有間，惟戊○○已辯
    以：宋崇慶所簽發面額58萬元支票，其中8萬元為利息；又
    戊○○貸予丁○○之上開1,114,000元部分，因承辦代書誤
    植為1,140,000元等語，查被上訴人間既有上開數額之借款
    ，支付8萬元利息，亦符合常情，且利息亦為抵押權擔保之
    範圍內；又戊○○貸予丁○○之1,114,000元部分，確誤植
    為1,140,000元一節，亦有抵押權設定契約書及土地登記謄
    本在卷可資比對（見原審卷第18頁、及本院卷第78頁）。再
    者；上開抵押權設定登記為97年8月11日，而戊○○上開借
    款日期均在上開抵押權登記之前，亦核與抵押權為從屬權利
    ，普通抵押權必先有被擔保之債權存在，而後抵押權始得成
    立之要件相符，上訴人以戊○○上開借款非為抵押權擔保效
    力範圍云云，亦無足取。
  (三)被上訴人間既有上開借款債權存在屬實，上開抵押權設定即
    為真實，而戊○○因丁○○屆期未清償，戊○○依法聲請拍
    賣系爭土地，並就拍賣所得價金受償，乃係權利之正當行使
    ，難認有何侵權行為、及不當得利可言，則上訴人訴請被上
    訴人應連帶返還系爭土地拍賣受分配款項，為無理由。
八、綜上所述；上訴人變更原訴，本於民法侵權行為、及不當得
    利法律關係，訴請被上訴人應連帶給付其2,991,645元，及
    自99年2月12日起至給付日止，按年息5%計算之利息，為無
    理由，應予駁回。
九、本案事實已臻明確，兩造其餘攻擊防禦方法，不足以影響
    本判決結果，爰不一一論述，併此敘明。
據上論結：本件變更之訴為無理由，依民事訴訟法第78條、第46
3條、第385條第1項前段，判決如主文。
中    華    民    國    99    年    5     月    4     日
                民事第四庭    審判長法  官  陳蘇宗
                                    法  官  黃永祥
                                    法  官  張浴美
以上正本係照原本作成。
如對本判決上訴，須於收受判決送達後20日內向本院提出上訴書
狀，其未表明上訴理由者，應於提出上訴後20日內向本院提出上
訴理由書（須按他造人數附具繕本）。
上訴時應提出委任律師為訴訟代理人之委任狀。具有民事訴訟法
第466條之1第1項但書或第2項之情形為訴訟代理人者，另應附具
律師及格證書及釋明委任人與受任人有該條項所定關係之釋明文
書影本。
                                    書記官  阮正枝
中    華    民    國    99    年    5     月    4     日
                                                      Ｖ

司法院資訊處製作；財團法人民間司法改革基金會備份。
